---
title: Estimando Errores de Pronóstico
author: Giovanni Pavolini
date: '2019-07-24'
slug: estimando-errores-de-pronóstico
categories:
  - Spanish
tags:
  - gerencia
---

Hay diferentes formas de medir el error en el pronóstico, y diferentes formas de agregarlo.


## Cálculo del error de pronóstico

Consideremos un producto con un valor pronosticado de venta de 60 unidades para marzo, y una venta real de 51 unidades durante el mismo mes.

### MAD: Mean Absolute Deviation
La desviación absoluta promedio se calcula así:

$$
MAD = \frac{1}{n}\sum_p{\left|y_a-y_f\right|}
$$

donde $n$ es el número de observaciones sobre las cuales queremos calcular nuestro error de pronóstico (cuando se pronosticaron más de un periodo), $p$ se refiere a los periodos, $y_a$ es el valor real de venta, y $y_f$ fue el valor pronosticado. En nuestro caso:

$$
MAD = \frac{1}{1}\times\left|51-60\right| = 9
$$
El principal problema con el MAD es que es dimensional, es decir, el resultado está en unidades, lo que hace difícil su interpretación.

### MAPE: Mean Absolute Percent Error

El error promedio absoluto porcentual mide el error en porcentaje, lo que lo hace fácil de interpretar. Se calcula así:

$$
MAPE = 100 \times \frac{1}{n} \sum_p{\frac{|y_a-y_f|}{|y_a|}}
$$

La nomenclatura es la misma que utilizamos para el MAD. En nuestro caso el MAPE es:

$$
MAPE = 100 \times \frac{1}{1} \sum_p{\frac{|51-60|}{|51|}}=17.6\%
$$
El principal problema con el MAPE es que se indetermina cuando el valor real es cero, o muestra inestabilidad en su vecindario.

### Cociente MAD/mean
Para evitar los problemas del MAPE cuando el valor real es cero y mantener un dato relativo, es posible dividir el MAD entre el promedio de las dos mediciones:

$$
MAD/mean = 100\times\frac{MAD}{\hat{y}}=\frac{\frac{1}{n}\sum_p{|y_a-y_f|}}{\frac{y_a+y_f}{2}}
$$

En nuestro caso:

$$
MAD/mean = 100\times\frac{MAD}{\hat{y}}=\frac{\frac{1}{1}\sum_p{|51-60|}}{\frac{51+60}{2}} = 16.21\%
$$

## Agregación sobre varias referencias

Al agregar sobre varias referencias es importante tener en cuenta:

+ Si se usa el MAD: las unidades deben ser compatibles entre todas las referencias,
+ Si se usa el MAPE: las referencias con pronósticos (y valores reales) cercanos a cero tienden a tener un error _relativo_ mayor y por lo tanto tienden a dominar el cálculo.

### WMAPE: Weighted MAPE

Se utiliza con frecuencia la ponderación de los MAPE. Esta ponderación se puede realizar con un número de variables, tales como precio, rentabilidad, y volumen. La sugerencia es que se utilice como variable de ponderación la misma variable que se utilizó para estimar el pronóstico (volumen, en nuestro caso).

Añadamos a nuestra referencia de los ejemplos anteriores una nueva referencia con pronóstico 2 y valor real 1.

```{r, echo=FALSE}
a <- data.frame(producto = c("P1", "P2"), pronostico = c(51, 2), actual = c(60, 1))

knitr::kable(a)
```

Calculando los MAD y MAPE de cada uno:
```{r, echo=FALSE}
a$MAD <- c(9, 1)
a$MAPE <- c(17.6, 100)
a$MADmean <- c(16.21, 66.67)

knitr::kable(a)
```

Ahora es claro por qué decíamos que para el MAPE los valores pequeños comandaban la agregación: el 100\% del producto 2 tiene un impacto significativo en el total.

No se calcula una exactitud de pronóstico agregada sumando las unidades pronosticadas y las unidades actuales y calculando un MAPE para ellas por dos razones:

+ Las unidades podrían no ser compatibles.
+ Los errores negativos y positivos se podrían cancelar mutuamente.

Es posible entonces calcular de dos formas el agregado:

+ Promediando los MAPE: $(17.6\%+100\%)/2 = 58.8\%$.
+ Ponderandolos con el volumen actual, WMAPE.

El cálculo del WMAPE entonces es:

$$
WMAPE = \frac{\sum_i{V_i\times MAPE_i}}{\sum_i{V_i}}
$$
donde $i$ es un producto.

En nuestro ejemplo:

$$
WMAPE = \frac{(60\times17.6)+(1*100)}{(60+1)}=18.95\%
$$

### WMAD/mean

También es posible ponderar el MAD/mean con el volumen (o la rentabilidad o el valor de venta), de manera similar al cálculo del WMAPE. La ventaja que tiene el MAD/mean es que no es tan inestable en las proximades de cero. El WMAD/mean se calcula así:

$$
WMAD/mean = \frac{\sum_i{V_i\times MAD/mean_i}}{\sum_i{V_i}}
$$
donde $i$ es un producto.

En nuestro ejemplo:

$$
WMAD/mean = \frac{(60\times16.21)+(1*66.67)}{(60+1)}=17.04\%
$$

## Línea de Cierre

Es importante estimar la exactitud de los pronósticos que hacemos, y ajustar nuestros modelos buscando una mayor exactitud. 
Al igual que existen numerosas estrateigas para pronosticar, y cada una tiene una utilización específica de acuerdo a nuestros datos, exisen diferentes fórmulas que se usan para estimar los errores de pronóstico. Éstas tienen ventajas y desventajas, así como los métodos para agregarlos entre las diferentes referencias. Conocer cada método en detalle permite evitar o mitigar las desventajas que pueda tener en nuestro caso particular.

