---
title: Calculando comisión de ventas - non-equi Joins
author: Giovanni Pavolini
date: '2019-09-10'
slug: calculando-comisión-de-ventas-non-equi-joins
categories:
  - Spanish
tags:
  - data.table
  - R
  - productividad
---

Con frecuencia encontramos el problema de enlazar dos tablas no por valores iguales (lo que haríamos en Excel con un "BUSCARV" o "VLOOKUP"), sino identificando cuando un valor en una de las tablas **cae en un rango** de valores en la otra tabla. A este tipo de enlace entre tablas (_join_) se le llama _non-equi joins_, o uniones de desigualdad.

## Analizando un caso práctico

### El problema

```{r, include=FALSE}

library(data.table)
library(knitr)

dt1 <- data.table(idVendedor = paste0("VTS00", 29:34), venta = seq(0, 30, length.out = 6), key = "venta")

dt2 <- data.table(inicioRango = seq(0, 32, length.out = 15), comision = seq(0.01, 0.15, length.out = 15))
dt2[, finRango := inicioRango + 2]
setcolorder(dt2, c(1, 3, 2))
```

Imaginemos que hay un grupo de vendedores que en el mes pasado tuvieron una venta, en millones, representada en la siguiente tabla:

```{r, echo = FALSE}
kable(dt1, col.names = c("ID vendedor", "Venta en MM"))
```

La comisión que se paga a cada vendedor aumenta con el valor vendido, pero se liquida en rangos de 2 millones, de acuerdo con la siguiente tabla:

```{r, echo = FALSE}
kable(dt2, col.names = c("Inicio Rango Venta", "Fin Rango Venta", "Comisión"))
```

Queremos entonces saber que comisión debemos pagar a cada uno de los vendedores. Para eso debemos hacer una unión de **doble desigualdad**: vamos a enlazar las filas en las que `venta >= inicioRango` y `venta <= finRango`.

### La herramienta

El paquete `data.table` ofrece dos formas de resolver este problema. Vamos primero con la "tradicional": un non-equi join.

Para hacerlo, asignamos la tabla de venta por vendedor a la variable `dt1` y la tabla de comisiones a la variable `dt2`.

Idealmente las tablas han sido cargadas con la función `fread` de data.table desde un archivo plano y por lo tanto son de clase `data.table`, pero si son de clase `data.frame`, simplemente las hacemos `data.table` con la función `setDT()`.

Los non-equi joins siguen la misma sintaxis que las uniones normales entre tablas:

```{r, eval=FALSE}
library(data.table)

x[y, on = .(nombreColumnaEnX = nombreColumnaEnY)]
```

excepto que vamos a reemplazar la igualdad `=` por una desigualdad (en realidad por dos!).

```{r}
dt1[dt2, 
    .(venta, idVendedor, comision), 
    on = .(venta >= inicioRango, venta  <= finRango), 
    nomatch = NULL, 
    by = .EACHI]
```

Por una razón que aún no comprendo y que [está reportada](https://github.com/Rdatatable/data.table/issues/3644), los nombres de las columnas del rango de venta salen errados. Esto es fácil de corregir, asignando los nombres de las primeras dos columnas de `dt2` a las primeras dos columnas de nuestro resultado:

```{r}
resultado <- dt1[dt2, 
                 .(venta, idVendedor, comision), 
                 on = .(venta >= inicioRango, venta  <= finRango), 
                 nomatch = NULL, 
                 by = .EACHI]

setnames(resultado, 1:2, names(dt2)[1:2])

resultado
```

## Una Alternativa con `foverlaps`

La función `foverlaps` nos permite identificar rangos traslapados de variables en dos tablas. Esta función hace un non-equi join comparando los extremos de cada rango en cada tabla con los rangos en la otra tabla, y determinando si hay traslapo (en `?foverlaps` podrán ver que hay varios tipos de traslapo contemplados por la función).

Debido a que la función compara **dos rangos**, necesitamos convertir nuestra venta en la tabla 1 en un rango. Vamos a usar un truco sencillo para lograrlo: definir un rango de ancho **CERO**:

```{r}
dt1[, venta2 := venta][]
```

También es necesario establecer llaves para las tablas (es una condición de `foverlaps`):

```{r}
setkey(dt1, "venta", "venta2")

setkey(dt2, "inicioRango", "finRango")
```

Ahora sí podemos usar `foverlaps`:

```{r}
foverlaps(dt1, dt2)
```

Obviamente podemos remover `venta2` con `venta2 := NULL`.

## Acciones finales

Ahora que hemos cruzado las tablas, restaría sólo multiplicar la comisión por la venta:

```{r}
resultado[, valorComision := comision * venta][]
```

## Línea de Cierre

Realizar uniones de desigualdad con `data.table` es simple y la sintaxis es absolutamente consistente con la utilizada para las uniones normales. La función `foverlaps` permite una forma sencilla y rápida de realizar este tipo de uniones, y en general estimar los traslapos que hay entre rangos de datos.